臺灣高雄地方法院民事判決　　　　　　 96年度簡上字第197號
上　訴　人　甲○○
訴訟代理人　蔡錫欽律師
　　　　　　楊啟志律師
被 上訴人　 乙○○
上列當事人間給付票款事件，上訴人對於中華民國95年12月26日
本院高雄簡易庭第一審簡易判決（95年度雄簡字第1199號）提起
上訴，經本院於民國96年11月15日言詞辯論終結，判決如下：
    主      文
上訴駁回。
第二審訴訟費用由上訴人負擔。
    事實及理由
一、本件被上訴人未於言詞辯論期日到場，經核無民事訴訟法第
    386 條所列各款之情形，爰依上訴人之聲請，准由其一造辯
    論而為判決。
二、本件被上訴人起訴主張原審被告謝仲宗（未據上訴）於民國
    94 年6月間起即多次持上訴人所簽發而由其背書之支票陸續
    向伊借款，而其所交付之各借款支票並均如期兌現，嗣謝仲
    宗於同年8 月、10月間乃再持上訴人所簽發而由其背書之如
    附表所示支票3 紙而分別向伊借款計新台幣（下同）490,00
    0 元，伊無疑其他即均領出現款而如數交付完畢，詎伊於系
    爭支票之各屆期日向付款人為付款之提示時，竟因存款不足
    或掛失空白票據而遭退票未獲付款，迭經追索亦均無效，今
    系爭支票3 紙其上之發票人印文既均屬真正，且並經謝仲宗
    之背書交付以為借款之擔保，伊自已善意受讓系爭支票而取
    得其票據權利，伊自得依系爭支票文義而行使其權利，為此
    爰依票據法律關係請求判令上訴人應與謝仲宗連帶給付490,
    000 元及各自如附表所示提示日起均至清償日止按年息6%計
    算之利息。
三、上訴人則以系爭支票係謝仲宗竊取伊所有自小客車後，盜取
    置於其內之伊所有印章而向土地銀行苓雅分行領取空白支票
    後而冒用伊之名義所偽造，伊於發覺後業於94年10月18 日
    向付款銀行申請掛失止付，並向鈞院請求公示催告惟未獲准
    許，然被上訴人與被告謝仲宗間為何關係、其間有無金錢交
    易等情事均令人質疑，且謝仲宗交付之系爭支票其日期分別
    為l0月l8日、l0月24日、l0月24日，其中兩張曰期相同或緊
    連，但其支票號碼為CSA0000000，此號碼與日期先後顛倒或
    相距甚遠，一望即可辨識支票之真實確值懷疑，從此推斷被
    上訴人顯有明知或可得而知被告謝仲宗所轉讓之票據為無權
    處分，其收受顯屬惡意取得而當然不得享有票據上之權利，
    且伊申報掛失之支票因欠缺票據法第l25 條規定之應記載事
    項而可謂全屬空白，該諸支票自均屬無效，而系爭支票之發
    票日既在伊掛失之後，且其票上所填金額、日期均出自同一
    筆跡，則謝仲宗無權代理伊在系爭支票上而為簽名，此無權
    代理之事由，伊自可執以對抗執票人之被上訴人，今伊既未
    在系爭支票上簽名而為發票行為，伊自不負任何票據責任，
    且被上訴人就其善意取得亦未為舉證，伊並得拒絕給付票款
    等語置辯，並聲明求為駁回被上訴人之訴，如受不利之判決
    ，且願供擔保請准免為假執行之宣告。
四、原審判決就被上訴人之聲明請求為全部勝訴判決，上訴人不
    服提起上訴，於本院聲明求為判決：(一)、原判決不利於上訴
    人之部分廢棄；(二)、上廢棄部分，被上訴人第一審之訴駁回
    ；被上訴人對上訴人之上訴則於本院答辯聲明求為判決：駁
    回上訴人之上訴。
五、兩造於原審不爭執之事項：
  (一)、系爭遭退票之支票之發票人欄所蓋用「甲○○」之印文與
      上訴人留存於土地銀行苓雅分行支票帳戶之印鑑係屬相同
      。
  (二)、附表編號2 所示票號CSA753128 號之支票係由上訴人於94
      年6 月20日自行向土地銀行苓雅分行所領用，其餘編號1
      、3 所示票號CSA754775 號、CSA754761 號則係由謝仲宗
      於94年10月4 日向該銀行所領用。
六、本院就兩造必要爭點所為之判斷：
  (一)、上訴人所為系爭票據係屬偽造之絕對抗辯事由是否有理？
      按盜用他人印章為發票行為，即屬票據之偽造，被盜用印
      章者，因非其在票據上簽名為發票行為，自不負發票人之
      責任，此項絕對的抗辯事由，得以對抗一切執票人，惟支
      票為無因證券，執票人行使票據上權利，就支票之取得，
      有無正當原因，或有無對價關係，自不負證明之責，又發
      票人欄之印章如為真正，即應推定該支票亦屬真正，申言
      之，得據以判斷該支票係為發票人作成，倘主張其印章係
      被盜用時，則被盜用之事實，按諸舉證責任分配之原則，
      轉應由為此主張者負舉證責任（最高法院51年台上字第33
      09號判例、70年度台上字第4339號判決意旨參照），是發
      票人欄之印章為真正之支票發票人欲以票據偽造之絕對抗
      辯事由對抗一切執票人時，其就該諸印章係被盜用之事實
      自須負舉證責任始足為之。本件上訴人固以系爭支票係謝
      仲宗在竊取伊所有自小客車後盜取置於其內之伊所有印章
      而向銀行領取空白支票所偽造云云，並據提出高雄市政府
      警察局受理刑事案件報案三聯單、票據掛失止付通知書等
      件為證，惟查：
    (1)、上訴人於94年10月18日為竊盜之報案並為票據掛失止付
        時，其就所聲明掛失之票據乃均係以在94年4 月13日於
        高雄市○○區○○路223 號12樓遭竊為由為之，而其於
        提出告訴後之警訊中，乃陳以謝仲宗於94年4 月13日自
        伊所有自小客車上盜取土地銀行苓雅分行開戶使用之印
        鑑，進而前往該行庫盜領支票乙本，另於同年6 月20
        日再次盜領乙本，7 月20日、8 月15日、9 月13日及10
        月間等計盜領支票6 本等語，此有上開票據掛失止付通
        知書等件在卷可稽（原審卷第45頁至56頁），並經本院
        查閱卷附刑案偵查卷宗（高雄市政府警察局刑警大隊調
        查筆錄）無訛，而上訴人於94年8 月25日乃與謝仲宗為
        債務人而以信託登記於其妹王芓崎名下之座落高雄市○
        ○區○○段三小段第1290號建號房地（門牌編號同區○
        ○路223 號12樓）設定債權額1,200,00 0元之抵押權予
        訴外人謝天財乙情，亦有建物登記第二類謄本附卷足憑
        （原審卷第87、88頁），另上訴人與謝仲宗至系爭支票
        付款人之土地銀行苓雅分行辦事時曾謂謝某係其男友且
        已論及婚嫁，而上訴人所有支票帳戶之領票有時係其自
        領，有時係由謝仲宗前來領取（94年8 月15日、9 月13
        日、10月4 日），該支存帳戶在94年10月份之前往來均
        為正常，10月份始有支票拒絕往來等情，亦經證人林裕
        三即土地銀行苓雅分行所屬承辦職員到庭具結證述在卷
        ，且為上訴人所不爭執，是上訴人與謝仲宗既係已論及
        婚嫁之男女朋友，且謝仲宗於前原亦得執上訴人所有印
        鑑章前往領取其所有支票本，其等間之關係顯非一般情
        誼可擬，且其等2 人在其所謂於94年4 月13日遭竊支票
        後之同年8 月25日既亦同列債務人而將上訴人所有信託
        房地設定抵押予他人，上訴人併亦係自94年10月間始有
        支票拒絕往來，衡情謝仲宗在此之前應不可能有竊盜上
        訴人財物或支票之情事發生，否則上訴人於知悉支票本
        遭竊後豈願再與謝仲宗同列債務人而以其所有房地抵押
        向人借款，或於失竊後仍持續半年陸續存入鉅額金錢至
        其甲存帳戶內供遭竊支票之各執票人兌領（下述(二)，被
        上訴人於此期間兌領者即達2,940,000 元），復何有早
        於94年4 月13日即知遭竊甲存印鑑章而竟未為任何掛失
        票據或更換印鑑章等保全措施而任令謝仲宗得持續往領
        支票本者，且其在印鑑章遭竊後又如何能在此後之6月
        20日親自執之前往領取支票本，並係於遭竊半年以上之
        同年10月18日始向警局報案而再聲請公示催告者，而上
        訴人於此既未能舉證以實其說，所辯系爭支票係謝仲宗
        竊取伊所有印章而向銀行領取空白支票後所偽造云云尚
        無足採；
    (2)、如附表編號2 所示票號CSA753128 號之支票係由上訴人
        於94年6 月20日自行向土地銀行苓雅分行所領用已如上
        述，而上訴人於94年6 月20日、7 月20日所親自請領之
        支票100 張中（票號000000-000000 、000000-000000
        號，其中經謝仲宗背書交付者計有37張），業經提示兌
        付者計有89紙乙節，此有台灣土地銀行苓雅分行苓存字
        第0950000454號函暨所附支票影本等件在卷可稽，而系
        爭支票3 紙其上所載之文字（國字暨阿拉伯數字）經與
        上開卷附89紙支票影本相核結果（同有「貳拾萬元整」
        者計13紙，具「玖萬伍仟元整」者1 紙），其書寫、勾
        勒方式及整體形式經核均屬相同，此亦經本院勘驗無訛
        ，而依上訴人所辯之系爭支票係謝仲宗所偽簽之語，則
        以系爭支票與由上訴人所領用之上開卷附89紙支票之簽
        發方式應均係由同一人所為觀之，上開卷附89紙支票顯
        亦應係由謝仲宗所代為簽發，並由之於其中37紙為背書
        後交付予他人無疑；另查證人林裕三於上訴人告訴謝仲
        宗涉犯竊盜之罪而經警訊時乃陳稱：「（甲○○於94年
        4 月至10月間連續領取六次之支票，你是否有覺得異常
        ？）於94年7 月間我曾提醒過，因他（甲○○）的存款
        數似有不足，所以告知他支票不要借他人使用，經他回
        答說那是公司在使用，他會叫公司處理」等語，此經本
        院查閱上開警訊卷宗無訛（附於台灣高雄地方法院檢察
        署95年偵字第237 號偵查卷宗），且其並於本院審理中
        到庭具結證稱：「我們銀行為了通知支存戶在三點半以
        前把錢匯入帳戶，所以約在中午的時候會告訴王小姐今
        天會有幾張票，金額多少，以利其把錢存入，十月十七
        日的時候我們當天也有通知王小姐，他也有來存錢...
        ，在之前除了我們主動通知以外，王小姐或謝先生也會
        主動打電話來問當日票據情況」等語（原審卷第104 頁
        ），並為上訴人所不否認，則以上訴人與謝仲宗之親誼
        關係及其等亦共列債務人而為前開抵押借款，併謝仲宗
        亦得請領支票本等情，暨上訴人原即自謂該帳戶支票本
        係供公司使用，且其及謝仲宗亦均會詢問各日票據情況
        ，而上訴人至94年10月中退票前止亦均會依通知而存入
        票款金額供人兌領之情，以此與上述之各該支票應均係
        由謝仲宗所代為簽發相核，上訴人所有甲存支票衡情應
        係供其與謝仲宗所營事業所使用，且謝仲宗亦應係有代
        為簽發之權甚明，否則上訴人何須以己有之不動產持之
        抵押借款，更持續讓諸多非己所領支票得以兌領者。今
        系爭支票既應非係謝仲宗所盜領，且謝仲宗原亦應經上
        訴人授權而得代為簽發支票，則縱上訴人就此代為簽發
        之授權嗣為限制或予撤回，惟其在未能證明非直接後手
        之被上訴人於此係為明知以前，其依法亦不得以之對抗
        善意之被上訴人，故系爭支票自不得認係謝仲宗所偽造
        ，則系爭支票於發票人欄之印章既為真正，且發票人之
        上訴人亦不能證明該諸印章係被盜用或得予之對抗善意
        之第三人，依上開說明，上訴人自不得以票據偽造之絕
        對抗辯事由對抗執票人之被上訴人，所辯其得不負票據
        責任云云自無理由。
  (二)、被上訴人是否係以惡意或有重大過失取得系爭票據？
      按「按票據法第十四條所謂以惡意或有重大過失取得票據
      者，係指明知或可得而知轉讓票據之人，就該票據無權處
      分而仍予取得者而言。」、「票據行為，為不要因行為，
      執票人不負證明關於給付之原因之責任，如票據債務人主
      張執票人取得票據出於惡意或詐欺時，則應由該債務人負
      舉證之責。」，最高法院52年台上字第1987號、64年台上
      字第1540號著有判例。本件上訴人固以被上訴人就系爭支
      票之日期、票號先後顛倒或相距甚遠即可辨識其真實性，
      因而主張被上訴人顯有明知或可得而知謝仲宗所轉讓者為
      無權處分之票據而不得享有票據上之權利云云，惟此業為
      被上訴人所否認，而查被上訴人係自94年6 月1 日起至同
      年10月20日止計17次（6 月1 日、6 月10日、6 月20日、
      6 月29日、7 月8 日、7 月17日、7 月28日、8 月6 日、
      8 月17日、8 月18日、8 月27日、9 月12日、9 月21日、
      9 月30日、10月11日、10月18日、10月20日）陸續收受由
      謝仲宗背書後所交付之以上訴人為發票人之支票，且該諸
      支票已面額計2,940,000 元並均已兌現乙節，此有支票附
      表（原審154 頁）、安泰銀行存款往來對帳單、代收票據
      憑摺（原審69-86 頁）等件在卷可稽，且核與台灣土地銀
      行苓雅分行上開函件所附支票影本相符（原審第173 、18
      1 、199 、212 、226 、228 頁），則被上訴人既自94年
      6 月1 日起即與謝仲宗以上開方式而為鉅額之金錢、票據
      往來，被上訴人同此交易模式再由謝仲宗處收受同樣發票
      、背書情形之系爭支票3 紙，此自無違於兩者歷來交易、
      信任之情形，上訴人自無從以無涉於票據真實之系爭支票
      日期、票號有先後顛倒或相距甚遠等情而質之被上訴人應
      有明知或可得而知謝仲宗係無權處分之人者，今上訴人既
      未能證明被上訴人為明知或可得而知轉讓票據之人就該票
      據無權處分而仍予惡意取得之事實，所辯被上訴人為惡意
      取得而不得享有票據上之權利云云自亦無據。
  (三)、被上訴人是否為無對價或以不相當之對價而取得系爭票據
      ？
      按「票據法第十四條第二項所謂以不相當之對價取得票據
      者，不得享有優於其前手之權利，係指取得票據時，所提
      出之對價於客觀上其價值不相當者，其前手之權利如有瑕
      疵（附有人之抗辯），則取得人即應繼受其瑕疵，人的抗
      辯並不中斷，如前手無權利時，則取得人並不能取得權利
      而言。」，最高法院89年度台上字第358 號著有裁判意旨
      可資參照。本件上訴人固質之被上訴人與謝仲宗間之關係
      及其間究有無金錢往來以為惡意取得之辯，惟查，被上訴
      人所有位安泰銀行之活期儲蓄存款帳戶於94年8 月1 日乃
      曾提領500,000 元之現金乙節，此有存款往來對帳單乙紙
      在卷可稽，而被上訴人自94年6 月1 日起至同年10月20日
      止業陸續兌領同系爭支票形式之支票17紙計2,94 0,000元
      亦如上述，是被上訴人與謝仲宗間於前既已有十餘筆同以
      上訴人簽發之支票為金錢往來，且同於系爭支票各發票日
      之94年8 月17日、10月18日、10月20日依前述亦同有同額
      之200,000 元、90,000元、200,000 元之支票兌現，而被
      上訴人復確有部分金錢之提領紀錄，衡情被上訴人就與前
      開已兌現支票為同時期之系爭支票亦應早已於交付支票之
      時以提領或已有之現金如數給付各該金額予之收執，否則
      如何會有同時期之支票一部交付對價、一部未交付對價，
      又何有未收受對價而仍願令該諸支票兌現之情形，被上訴
      人所辯業已交付對價等語尚屬可採。今執票人之被上訴人
      就與之非為直接前後手之發票人之上訴人原不負證明關於
      給付原因之責任，而被上訴人既係以相當之對價取得系爭
      支票，縱其前手即謝仲宗之權利存有瑕疵（附有人之抗辯
      ），取得人之被上訴人亦得取得其權利而不繼受其瑕疵，
      上訴人執此而質為人之抗辯云云亦無足採。
  (四)、被上訴人所取得者是否為空白票據而為無效？
      按「欠缺票據法所規定票據應記載事項之一者，其票據無
      效，票據法第十一條第一項定有明文。至於同條第二項所
      謂：『執票人善意取得已具備本法規定應記載事項之票據
      者，得依票據文義行使權利』，係指執票人取得票據時，
      該票據業已具備票據法所規定應記載事項者而言。」，最
      高法院71年度台上字第380 號著有裁判意旨可資參照。本
      件上訴人固以其所遭竊者均為空白支票而欠缺絕對應記載
      事項為屬無效票據云云，惟系爭支票並非為謝仲宗所盜領
      ，且共同被告謝仲宗原亦應經上訴人授權而得代為簽發支
      票已如上述，而被上訴人所執之系爭支票業均經填載完畢
      ，並均經謝仲宗為背書，且系爭支票與上訴人所領用之上
      開卷附89紙支票之簽發方式亦均為同一乙節，亦經本院核
      之系爭支票與上開89紙支票無訛，則謝仲宗既應係有權簽
      發系爭支票，其於背書交付時，自應已代上訴人在系爭票
      據之正面為完全之記載，否則受票人之被上訴人於見此後
      ，衡情自不會有收受該諸空白票據之情形，故執票人之被
      上訴人於取得系爭支票時，該諸票據自應均已具備票據法
      所規定之應記載事項無疑，而上訴人既未能證明被上訴人
      於收受系爭支票時係屬空白票據，依上開說明，被上訴人
      自得依票據所載文義行使其權利，上訴人所辯系爭支票均
      因欠缺票據法所規定票據應記載事項而應為無效云云自亦
      無足採。
七、綜上所述，系爭支票應非係謝仲宗竊取上訴人所有印章而向
    銀行領取空白支票後所偽造，且謝仲宗原亦應經上訴人授權
    而得代為簽發支票，上訴人並不得以票據偽造之絕對抗辯事
    由對抗執票人之被上訴人，而被上訴人係信賴已為多次交易
    之共同被告謝仲宗而收受已具備票據法所規定票據應記載事
    項之系爭支票，且其並係以相當之對價取得系爭支票，上訴
    人自不得以惡意或空白票據、無對價或以不相當之對價取得
    等抗辯主張被上訴人不得享有系爭票據上之權利，上訴人自
    應依票據上所載之文義負其義務。今系爭支票於屆期時既均
    已因存款不足或掛失空白票據而遭退票未獲付款（卷附系爭
    支票暨退票理由單各3 紙參照），而上訴人就系爭支票仍應
    負其發票人之付款責任，從而本件被上訴人依票據法律關係
    請求上訴人應給付490,000 元及各自如附表所示提示日起均
    至清償日止均按年息6%計算之利息，依法自屬有據，原審認
    事用法尚無違誤，自應予以維持，上訴意旨指摘原判決不利
    於己之部分為不當，求予廢棄改判，自為無理由，應予駁回
    其上訴。
八、本件為判決基礎之法律關係已臻明確，兩造其餘之攻擊防禦
    方法核與判決結果不生影響，毋庸一一論列，併此敘明。
九、據上論結，本件上訴為無理由，合依民事訴訟法第436 條之
    1 第3 項、第449 條第1項、第78條，判決如主文。
中　　華　　民　　國　　96　　年　　11　　月　　29　　日
                  民事第三庭    審判長法　官　朱玲瑤
                                      法　官　陳宛榆
                                      法　官　黃宏欽
附表：
┌──┬─────┬────┬─────┬──────┬────┐
│編號│ 票    號 │ 發票日 │  面   額 │  付款人    │提示日  │
├──┼─────┼────┼─────┼──────┼────┤
│ 1  │  0000000 │94.10.18│ 90,000元 │土銀苓雅分行│94.10.18│
├──┼─────┼────┼─────┼──────┼────┤
│ 2  │  0000000 │94.08.18│200,000元 │土銀苓雅分行│94.10.24│
├──┼─────┼────┼─────┼──────┼────┤
│ 3  │  0000000 │94.10.20│200,000元 │土銀苓雅分行│94.10.24│
└──┴─────┴────┴─────┴──────┴────┘
正本係照原本作成。
本判決不得上訴。
中　　華　　民　　國　　96　　年　　11　　月　　29　　日
                                書記官　陳心儀
